臺灣基隆地方法院基隆簡易庭民事判決
110年度基簡字第187號
原      告  楊琬菁  
訴訟代理人  羅一順律師
被      告  施能裕  


上列當事人間請求遷讓房屋事件，本院於民國110年3月30日言詞
辯論終結，判決如下：
    主      文
一、被告應將門牌號碼基隆市○○區○○路○○○巷○○號房屋 遷讓返還
    原告。
二、被告應給付原告新臺幣陸萬壹仟元，及自民國一百一十年三
    月十日起至清償日止，按週年百分之五計算之利息。
三、被告應自民國一百零九年十一月二十日起至交還第一項房屋
    之日止，按月給付原告新臺幣貳萬伍仟元。
四、原告其餘之訴駁回。
五、訴訟費用新臺幣貳萬參仟伍佰柒拾貳元由被告負擔。
六、本判決第一項、第二項部分，得假執行。本判決第三項命給
    付金錢部分就已到期之金額，於原告以到期金額三分之一金
    額為被告供擔保後，得為假執行。
    事實及理由
一、原告起訴主張：被告施能裕前與原告訂立租賃契約，由被告
    向原告承租原告所有門牌號碼基隆市○○區○○路000巷00號房
    屋(下稱系爭房屋)，租賃期間自民國108年11月20日起至109
    年11月19日止，約定每月租金為新臺幣(下同)19,000元，被
    告並給付原告38,000元之押租金(下稱系爭租賃契約)。詎被
    告自109年6月起即未依約給付租金，經原告分別於109年10
    月5日、同月15日、同年11月18日以基隆南榮路郵局第00005
    3號、基隆愛三路郵局第000460號、基隆愛三路郵局第00048
    5號存證信函為催告，被告經催告後仍置之不理，嗣系爭租
    賃契約業因租期屆滿而消滅，被告繼續占有系爭房屋，原告
    自得本於系爭租賃契約、民法第767條第1項及不當得利之法
    律關係，請求被告將系爭房屋騰空遷讓返還原告，及系爭租
    賃契約終止之翌日即109年11月20日起至遷讓返還系爭房屋
    之日止，按月給付相當於租金之不當利得19,000元暨相當租
    金5倍之違約金95,000元，共114,000元；以及起訴時業已到
    期尚未給付之租金49,000元(109年6月至11月僅繳納部分租
    金，分別尚積欠19,000元、5,000元、13,000元、12,000元)
    ，加計律師費用80,000元，合計129,000元等情。並聲明：㈠
    被告應將系爭房屋騰空遷讓返還原告。㈡被告應給付原告129
    ,000元，及自民事追加狀繕本送達之翌日起至清償日止，按
    週年百分之5計算之利息。㈢被告應自109年11月20日起至交
    還系爭房屋之日止，按月給付原告114,000元。
二、被告求為判決：原告之訴駁回。其答辯意旨略以：㈠同意將
    系爭房屋騰空遷讓返還與原告。㈡已到期尚未給付之租金確
    為49,000元，惟系爭房屋因漏水導致部分空間無法使用，應
    依照無法使用的部分扣除部分租金，應僅積欠租金44,430元
    未付。㈢系爭租賃契約第6條關於5倍違約金之約定及第12條
    關於被告應負擔律師費用之約定，均違反誠信原則，對被告
    顯失公平，依消費者保護法第12條第1項之規定，系爭租賃
    契約關於違約金及負擔律師費之約定，均屬無效，原告不得
    向被告請求給付違約金及負擔律師費等語。
三、本院之判斷：　　
    原告主張之上開事實，業據提出系爭房屋之房屋租賃契約書
    、109年10月5日基隆南榮路郵局第000053號存證信函、109
    年10月15日基隆愛三路郵局第000460號存證信函、109年11
    月18日基隆愛三路郵局第000485號存證信函、存摺內頁節本
    、律師費收據等件為證，復為被告所不爭執，原告此部分之
    主張自堪信為真實。茲就原告之請求，逐一審酌如下：
(一)原告請求遷讓系爭房屋部分：
　  按租賃定有期限者，其租賃關係，於期限屆滿時消滅，民法
    第450條第1項定有明文。本件原告為系爭房屋之所有權人，
    而系爭租賃契約已因租期屆滿而消滅，被告已無合法權源繼
    續占有系爭房屋，故原告本於民法767條、系爭租賃契約之
    法律關係，請求被告將系爭房屋騰空遷讓返還予原告，洵屬
    正當，應予准許。
(二)原告請求已到期未給付之租金部分：
　⒈系爭租賃契約第3條約定「租金每個月新臺幣壹萬玖仟元」被
    告尚未完全給付自109年6月起至同年11月止之租金共49,000
    元，此為被告所不爭，原告請求被告給付49,000元，自屬有
    據。至被告雖抗辯系爭房屋因漏水致部分空間無法使用，應
    扣除該無法使用空間部分之租金，應僅積欠租金44,430元未
    付等語，然觀諸被告所提出之系爭房屋照片，系爭房屋縱有
    若干瑕疵，但此應屬修繕或修繕費負擔之問題，無從單憑系
    爭房屋照片遽認系爭房屋之部分空間無法使用，且系爭房屋
    既有被告所指摘之瑕疵而致部分空間不堪使用，衡情系爭租
    賃契約屆滿，被告即應自動搬離，另覓安全舒適之房屋，卻
    耍賴不搬離而有違約之情事，實令人費解，故被告此部分之
    抗辯，尚非可採。
　⒉按押租金之主要目的在於擔保承租人履行租賃債務，故租賃
    關係消滅後，承租人如有欠租或其他債務不履行時，其所交
    付之押租金，發生當然抵充之效力。而於抵充後，猶有餘額
    ，始生返還押租金之問題(最高法院87年度台上字第1631號
    民事判決要旨參照)。被告於訂定系爭租賃契約時所交付之
    押租金38,000元，原告尚未返還被告，此為兩造所不爭，被
    告抗辯以押租金38,000元，抵充部分之租金，於法即無不合
    ，扣除38,000元，被告尚應給付11,000元。
(三)原告請求律師費部分：
　⒈系爭租賃契約第12條約定「乙方(即被告)若有違約情事，致
    損害甲方(即原告)之權益時願聽從甲方賠償損害，如甲方因
    涉訟所繳納之訴訟費、律師費用，均應由乙方負責賠償。」
    而本件係因被告違約未繳納租金，且租期屆滿亦未自動遷離
    系爭房屋，致原告因此而受有損害，須提起本件訴訟，是原
    告自得依系爭租賃契約第12條之約定，請求被告給付律師費
    用。
　⒉然系爭租賃契約就被告應負擔之律師費用之數額並未加以約
    定，參酌民事訴訟法第77條之25、第466條之3之規定意旨，
    其律師之酬金應由法院按律師處理訴訟案件之繁簡程度及兩
    造勝敗之比例等酌定之，不得任由原告單方片面決定先行支
    出之律師酬金數額，即謂被告應如數賠償。是本件訴訟之律
    師費雖為80,000元，已據原告提出律師費收據1紙為證，然
    經本院審酌本件案情繁雜程度、兩造勝敗之比例，參以目前
    市場行情，認原告得請求被告賠償之第一審律師酬金以50,0
    00元為適當，原告逾此部分之律師費請求，則屬無據。
　⒊被告雖抗辯系爭租賃契約第12條關於被告應負擔律師費用之
    約定，違反誠信原則，對被告顯失公平，依消費者保護法第
    12條第1項之規定，應屬無效，原告不得請求被告負擔律師
    費等語。惟按稱定型化契約者，係指企業經營者為與多數消
    費者訂立同類契約之用，所提出預先擬定之契約條款；定型
    化契約中之條款違反誠信原則，對消費者顯失公平者，無效
    。消費者保護法第2條第7款、第12條第1項分別定有明文。
    本件原告乃自然人，並非企業經營者，其提供所有之系爭房
    屋，與特定之承租人即被告訂立系爭租賃契約，而承租人是
    否選擇承租原告所有之系爭房屋，及對系爭租賃契約之租金
    、押租金等承租條件之條款內容，被告仍有相當之選擇能力
    及議定空間，如認系爭租賃契約違反平等互惠原則，自可不
    訂定，並不因被告未簽立系爭租賃契約而生不利益，系爭租
    賃契約自非消費者與企業經營者間所預先擬定成立之定型化
    契約。且系爭租賃契約第12條約定，係以被告有違約之事實
    為前提，被告既有違約情事，雖民事訴訟就第一、二審非採
    強制代理制度，然出租人其因主、客觀因素不願或無法親自
    或委任其他非律師之親友為訴訟代理人，而認有委任律師為
    訴訟代理人之必要，並由違約之一方負擔律師費，尚符事理
    之平，且該條亦未明確約定律師費之數額，司法仍得依案情
    繁簡就律師費之合理數額為司法審查，並非原告提出委任律
    師出具之收據，本院即應全部照准，誠如本院前將原告請求
    之律師費8萬元酌減為5萬元，即屬適例，該條自無違反誠信
    原則，對消費者顯失公平之情形，自無消費者保護法第12條
    之適用。被告此部分之抗辯，即無可採。
(四)原告請求違約金部分：
　⒈按當事人得約定債務人於債務不履行時，應支付違約金；違
    約金，除當事人另有訂定外，視為因不履行而生損害之賠償
    總額，民法第250條第1項、第2項前段定有明文。又違約金
    有損害賠償性違約金及懲罰性違約金，其效力各自不同。前
    者以違約金作為債務不履行所生損害之賠償總額。後者以強
    制債務之履行為目的，確保債權效力所定之強制罰，於債務
    不履行時，債權人除得請求支付違約金外，並得請求履行債
    務，或不履行之損害賠償。當事人約定之違約金究屬何者，
    應依當事人之意思定之。如無從依當事人之意思認定違約金
    之種類，則依民法第250條規定，視為損害賠償性違約金(最
    高法院86年度臺上字第1620號判決意旨參照)。觀諸系爭租
    賃契約第6條約定「乙方(即被告)於租期屆滿時，除經甲方(
    即原告)同意繼續出租外，應即日將租賃不動產誠心按照原
    狀遷空交還甲方，不得藉詞推諉或主張任何權利，如不及時
    遷讓交還不動產，甲方每月得向乙方請求按照租金五倍之違
    約金至遷讓完了之日止，乙方決無異議。」而被告於租期屆
    滿後，迄今仍未將系爭房屋遷讓交還原告，故原告依系爭租
    賃契約之約定，請求被告給付違約金，本屬有據。
　⒉惟核上開違約金之性質，係以系爭房屋租金5倍計算之違約金
    ，作為被告於租期屆滿不遷讓交還系爭房屋之賠償，且兩造
    於言詞辯論期日均表明並未就該違約金之性質予以定性，亦
    即兩造就該違約金之性質並未另有訂定，揆諸前開說明，當
    屬損害賠償總額預定性之違約金，而非懲罰性違約金無疑。
    是本院審酌原告因被告迄未返還系爭房屋(被告於本院二次
    開庭時，均陳稱會儘快搬離等語，但迄至言詞辯論終結前仍
    未搬離)，造成原告當受有無法另為出租收益之損害，暨斟
    酌系爭房屋之建築日期、位置、狀態、使用情形及一般租賃
    之客觀事實、社會經濟狀況、系爭租賃契約之約定等情形，
    認原告請求被告應自系爭租賃契約終止之翌日即109年11月2
    0日起至遷讓返還系爭房屋之日止，按月給付違約金25,000
    元，尚屬相當，違約金逾25,000元部分則屬過高，應予駁回
    。
　⒊被告雖抗辯系爭租賃契約第6條關於被告應賠償5倍違約金之
    約定，違反誠信原則，對被告顯失公平，依消費者保護法第
    12條第1項之規定，應屬無效，原告不得請求被告賠償違約
    金等語。承前所述，系爭租賃契約並非定型化契約，且系爭
    租賃契約第6條約定，係以被告有違約之事實為前提，被告
    既有違約情事，則賠償違約金，自屬當然，至於違約金之數
    額，依法另有酌減機制，如本院在本件訴訟已將原告請求之
    5倍違約金予以酌減，該條亦自無違反誠信原則，對消費者
    顯失公平之情形，自無消費者保護法第12條之適用。被告此
    部分之抗辯，即無可採。
(五)原告請求相當租金之損害部分：
　⒈原告本於民法第179條規定，請求被告自系爭租賃契約終止之
    翌日即109年11月20日起至遷讓返還系爭房屋之日止，按月
    給付相當於租金之不當利得19,000元。
　⒉按當事人所約定之違約金，如屬損害賠償預定性質者，該違
    約金即係作為債務人於債務不履行時之損害賠償預定之總額
    ，其目的旨在填補債權人因債權不能實現而受之損害；債權
    人自不得更為請求遲延利息及賠償其他損害(最高法院95台
    上字第336號民事判決意旨參照)。本件違約金約定屬損害賠
    償預定額之性質，業如前述，自應包含因被告無權占有系爭
    房屋所致原告之損害在內，是以，原告另請求被告返還109
    年11月起占用系爭房屋致其受損害而取得相當於租金之不當
    得利，即無可採。
四、綜上所述，原告依據民法第767條、系爭租賃契約及不當得
    利之法律關係，請求判令如主文第1項至第3項所示，均有理
    由，應予准許。其逾此範圍之請求，則無理由，應予駁回。
五、訴訟費用即第一審裁判費23,572元由被告負擔。
六、本件原告勝訴部份係就民事訴訟法第427條第1項訴訟適用簡
    易程序所為被告敗訴之判決，依同法第389條第1項第3款規
    定，應依職權宣告假執行。
七、據上論結，本件原告之訴為一部有理由，一部無理由，依民
    事訴訟法第79條、第87條第1項、第389條第1項第3款，判決
    如主文。
中　　華　　民　　國　　110 　年　　4 　　月　　20　　日
                  基隆簡易庭法  官  徐世禎
以上正本係照原本作成。
對於本件判決如有不服，應於收受送達後20日內向本院提出上訴
書狀，敘述上訴之理由，上訴於臺灣高等法院，並按他造當事人
之人數附具繕本。
中　　華　　民　　國　　110 　年　　4 　　月　　20　　日
                            書記官  張雅婷